【裁判字號】    89,易,104
【裁判日期】    890607
【裁判案由】    詐欺
【裁判全文】
臺灣屏東地方法院刑事判決                          八十九年度易字第一○四號
    公  訴  人  臺灣屏東地方法院檢察署檢察官
    被      告  甲○○○
右列被告因詐欺案件，經檢察官提起公訴（八十八年度偵字第七二一七號），本院判
決如左：
     主  文
甲○○○無罪。
     理  由
一、公訴意旨略以：甲○○○於民國八十四年六月間，在屏東縣東港鎮○○路一之三
    號，參加乙○○○招攬之互助會，每會新台幣一萬元，共計三十六會，甲○○○
    參加二會，甲○○○明知其本人之經濟狀況已無標會能力，卻基於意圖為自己不
    法之所有之概括犯意，連續於八十五年一、二月間 (即第八會、第九會)，向乙
    ○○○佯稱：欲標互助會云云，乙○○○不知有詐而陷於錯誤，允其參加標會，
    嗣甲○○○標到互助會款後，即拒不繳交死會會款，且去向不明，經乙○○○催
    索無著，始知受騙，計詐得會款約三、四十萬元，因認甲○○○涉有詐欺之罪嫌
    。
二、公訴人認被告甲○○○涉有刑法第三百三十九條第一項詐欺取財罪嫌，無非係以
    告訴人乙○○○之指訴，及被告於起會後，第八、九會標下會款，即拒不繳交任
    何死會會款等為憑。訊據被告固坦承有於標取會款後，即未再繳交會款之事實，
    惟堅決否認詐欺取財犯行，辯稱：我標到會款後，拿去租房屋及賣檳榔，但因生
    意失敗，所以繳不出會款，後來我搬去娘家住，我雖沒與乙○○○聯絡，但心裡
    有惦記欠他會款，我沒有詐騙他的意思，而且我有告訴乙○○○要慢慢清償，他
    也同意，我現已經陸陸續續在清償等語。
三、按犯罪事實應依證據認定之，無證據不得推定其犯罪事實；又不能證明被告犯罪
    者，應諭知無罪之判決。刑事訴訟法第一百五十四條、第三百零一條第一項分別
    定有明文。又認定不利於被告之事實，須依積極證據，苟積極證據不足為不利於
    被告之事實之認定時，即應為有利於被告之認定，更不必有何有利之證據。最高
    法院三十年上字第八一六號判例可資參酌。再參照臺灣高等法院八十四年度上易
    字第六○八四號判決：按刑法第三百三十九條第一項之詐欺罪，必須行為人自始
    基於不法所有之意圖，以詐術使人交付財物，始能構成，所謂以詐術使人交付，
    必須被詐欺人因其詐術而陷於錯誤，若其所用方法，不能認為詐術，亦不致使人
    陷於錯誤，即不構成該罪，最高法院四十六年臺上字第二六○號著有判例。又民
    事債務當事人間，若有未依債務本旨履行給付之情形，在一般社會經驗而言，原
    因非一；其因不可歸責之事由無法給付，或因合法得對抗他造主張抗辯而拒絕給
    付，甚至債之關係成立後，始行惡意遲延給付，皆有可能，非必出於自始無意給
    付之詐欺犯罪一端；刑事被告依法不負自證無罪之義務，故在別無積極證據之情
    形下，自難違反刑事訴訟法第一百五十四條之規定，以被告單純債務不履行之狀
    態，推定被告自始即有不法所有之意圖而施用詐術。
四、經查：被告甲○○○參加告訴人乙○○○之互助會二會，繳至第六會時標一會，
    至第八會時又標另一會等情，已據告訴人陳述甚詳，並經證人即介紹被告參加互
    助會之張麗子到庭證述屬實，而標會取會乃互助會會員權利之行使，會首於會員
    得標後，本應負責將會款交予得標會員，會員則應依約繳交死會會款，是被告依
    互助會之運作程序標會取款，在主觀上本即難認有為自己不法所有之意圖，客觀
    上亦無詐術之施予。參以被告係於互助會進行至第六會後，才競標，且又間隔二
    會後，再標第二會，如被告真有詐欺之意，何以要繳交多期會款，況被告現已按
    期每個月還告訴人新台幣三千元，有卷附多只匯款收據為憑，益證被告前開所辯
    無詐欺之意圖，尚堪採信。至於告訴人雖指陳，係證人張麗子介紹被告加入互助
    會之初，向其表明被告有三間樓房和三條船，因此讓被告加入互助會云云，惟被
    告對此則堅決否認，且亦無事證顯示被告確有向告訴人為如前之佯稱，自無法僅
    憑告訴人片面指陳，及被告事後拒不繳交會款，即遽認被告自始即有無意給付會
    款之詐欺犯意，被告前開所辯，尚堪採信。依上所述，公訴人所舉之證據不足以
    證明被告犯罪，此外，復查無其他積極證據證明被告確有公訴人所指之犯行，揆
    諸前開說明，依法應諭知無罪之判決。
據上論斷，應依刑事訴訟法第第三百零一條第一項，判決如主文。
本案經檢察官潘國威到庭執行職務
中      華      民      國    八十九    年      六      月      七      日
                                      臺灣屏東地方法院刑事第二庭
                                          審判長 潘正屏
                                          法  官 郭書豪
                                          法  官 包梅真
右判決正本證明與原本無異。
對於本判決如有不服應於收受送達後十日內向本院提出上訴書狀上訴於台灣高等法院
高雄分院並按他造當事人之人數附具繕本。
        書記官   徐水英
中    華    民    國     八十九      年      六      月       九      日


司法院資訊處製作；財團法人民間司法改革基金會備份。
